【裁判字號】    97,自,26
【裁判日期】    970731
【裁判案由】    詐欺等
【裁判全文】
臺灣臺中地方法院刑事裁定                97年度自字第26號
自  訴  人  大晟資產管理顧問有限公司
自 訴 人兼
法定代理人  丙○○
上二人共同
自訴代理人  胡宗賢  律師
被      告  乙○○
            甲○○
上列被告等因詐欺等案件，經自訴人提起自訴，本院裁定如下：
    主  文
自訴駁回。
    理  由
一、自訴意旨略以：自訴人丙○○為臺中市○○區○○段208-18
    地號土地之共有人，被告未得土地所有權人同意而竊佔該土
    地，且在該土地上建造房屋，乃意圖為自己或第三人不法之
    利益，而竊佔他人之不動產，已構成刑法第320 條第2 項之
    竊佔罪。又自訴人大晟資產管理顧問有限公司（下稱大晟公
    司）與被告協調返還其竊佔之土地時，被告向自訴人大晟公
    司承諾願意拆除地上建物返還土地，並要求自訴人大晟公司
    給予新臺幣（下同）400,000 元補償。自訴人為求迅速及和
    平解決此一紛爭，乃由自訴人大晟公司給付被告等2 人400,
    000 元。惟事實上，被告等2 人根本沒有拆除地上建物及返
    還土地之意思，純粹是以拆屋還地為欺騙之手段，使自訴人
    大晟公司陷於錯誤，而將400,000 元交付被告2 人。被告2
    人意圖為自己不法之所有，以詐術使自訴人大晟公司交付被
    告，已構成刑法第339 條第2 項之詐欺得利罪云云。
二、按法院或受命法官於自訴案件第一次審判期日前訊問自訴人
    、被告調查證據結果，如認為案件有刑事訴訟法第252 條至
    第254 條之情形者，得以裁定駁回自訴，同法第326 條第3
    項定有明文。又犯罪事實應依證據認定之，無證據不得認定
    犯罪事實，刑事訴訟法第154 條第2 項定有明文；且認定不
    利於被告之事實，須依積極證據，苟積極證據不足為不利於
    被告事實之認定時，即應為有利於被告之認定，更不必有何
    有利之證據，亦經最高法院著有30年上字第816 號判例可資
    參照。
三、自訴人認被告乙○○、甲○○涉犯刑法第320 條第2 項之竊
    佔罪及刑法第339 條第2 項之詐欺得利罪嫌，無非以土地登
    記謄本、地籍圖謄本及同意書影本為據。而被告乙○○及甲○○均辯稱：自訴人說有佔用到路地所有權，於96年11月間
    ，便已拆除整棟建築物，但不知有無佔用到路地，亦不知道
    佔用範圍，房屋於62年間所蓋，中間並未改建。至於自訴人
    係告知我們的房子有佔用到他們的路地，而自訴人有其他用
    途，因此以類似和解的方式簽訂同意書，於簽訂同意書後，
    未曾阻擾自訴人拆除房屋，亦無不同意由自訴人拆除房屋，
    並非要騙自訴人的錢才簽同意書等語。經查：
  (一)竊佔部分：
  1.按刑法第320 條第2 項竊佔罪，以意圖為自己或第三人不法
    之利益，而竊佔他人之不動產為構成要件，所謂竊佔他人之
    不動產，係指在他人不知情之間占有他人之不動產而言（最
    高法院82年度台非字第38號、80年度台非字第239 號判決可
    資參照）。
  2.被告乙○○及甲○○所有建築物，有0.0034公頃面積，位於
    自訴人丙○○所有臺中市○○區○○段208-18地號土地上之
    事實，有臺中市中正地政事務所97年7 月1 日土地複丈成果
    圖在卷可稽，並經本院依職權調閱本院97年度中簡字第2054
    號民事卷宗核對屬實，堪信被告乙○○及甲○○所有建築物
    ，確有部分位於自訴人丙○○所有上開土地無誤。然被告乙○○及甲○○是否基於竊佔犯意，則應另有積極證據證明，
    合先說明。
  3.自訴人大晟公司於96年11月9 日，先與被告乙○○、甲○○
    簽訂同意書，約定：「一乙方（即被告甲○○、乙○○）房
    屋坐落臺中市○○區○○段208-20號地號之建築物，部分佔
    用台中市○○區○○段208-18地號上，以致甲方（即大晟公
    司）代表之地號無法正常使用及產權不清。二經雙方協調同
    意：乙方願意配合及授權甲方將越界佔用之地上建築物拆除
    ，將土地清空歸還，並由甲方排定時間執行拆除。甲方同意
    支付拆除費用及水電遷移費用由甲方支付。三雙方說定新臺
    幣肆拾萬元為乙方修繕費之補償」後，自訴人丙○○始於96
    年12月13日，向他人購入臺中市○○區○○段208-18地號土
    地，應有部分為4869分之1175，並於97年1 月31日辦理土地
    移轉登記之事實，有同意書影本及土地登記第二類謄本在卷
    可稽。如此觀之，在自訴人丙○○向他人購入上開土地之應
    有部分前，自訴人丙○○及大晟公司顯均明知被告洪堂峻及
    甲○○所有房屋，有部分面積坐落於其欲購買之上開土地。
    依此，被告乙○○及甲○○係先在上開部分土地上建築建築
    物使用，自訴人丙○○始向他人購入上開土地持分，且被告
    乙○○及甲○○佔用行為，亦為自訴人丙○○於購地前所明
    知，揆諸首開判決意旨，被告乙○○及甲○○佔用上開土地
    之行為，並非係在自訴人丙○○不知情之下所為，自與不符
    竊佔之構成要件甚明。
  (二)詐欺得利部分：
  1.按所謂以詐術使人交付，必須被詐欺人因其詐術而陷於錯誤
    ，若其使用方法，不能認為詐術，亦不致使人陷於錯誤，即
    不構成該罪，最高法院46年臺上字第260 號判例可資參照；
    再債務不履行之樣態繁多，有因當事人間存有抗辯事由而不
    履行者，有因債務人事後財務惡化致一時不能履行者，甚且
    有債務人惡意之不履行者，然其是否構成刑法第339 條之詐
    欺罪，非可一概而論，端視債務人於取得款項之初，是否有
    為自己或第三人不法所有之意圖，及其所使用之方法是否為
    詐術，並因而使人陷於錯誤，非謂一有不履行之情形，即應
    論以詐欺罪責。
  2.被告乙○○與甲○○於96年11月9 日與自訴人大晟公司簽訂
    同意書，同意由自訴人大晟公司支付補償金後，由自訴人大
    晟公司拆除佔用臺中市○○區○○段208-18地號土地上建物
    之事實，已如前述。但被告乙○○、甲○○與自訴人大晟公
    司簽訂同意書時，並未先行委請地政事務所測量，以明被告
    乙○○、甲○○佔用之面積，此據被告乙○○及甲○○於本
    院訊問時供稱：（問：你們房屋是否有佔用到208-18地號土
    地？）他們說有。…（問：有沒有自行請地政機關鑑界或測
    量過？）沒有。…（問：簽訂和解書後，自訴人有沒有請地
    政機關鑑界或測量？）不知道，他們只是說有佔用到他們路
    地的所有權，我們就已經拆給他們了。（問：何時拆的？）
    96年11月。…（問：佔用範圍到哪裡你們是否知道？）我們
    不知道等語甚詳。再參以自訴人丙○○於97年5 月5 日，以
    民事訴訟原告地位，委託本案自訴代理人擔任訴訟代理人，
    向本院臺中簡易庭具狀請求被告乙○○及甲○○拆屋還地，
    經本院臺中簡易庭以97年度中簡字第2054號受理。於自訴人
    丙○○之民事起訴狀中，亦載明「敬請鈞院囑託臺中市中正
    地政事務所至現場測量，以明被告佔用之面積及繪製複丈成
    果圖」一節，有民事起訴狀影本在卷。足見，被告乙○○與
    甲○○於96年11月9 日簽訂同意書時，自訴人丙○○尚未先
    行申請地政事務所測量佔用面積無誤。依此，在被告乙○○
    、甲○○與自訴人丙○○簽訂同意書前，雙方對於實際佔用
    面積為何，仍屬不明。另參酌被告乙○○、甲○○於本院臺
    中簡易庭案件中所提出之答辯狀，說明：「原告所稱在系爭
    土地上建造之房屋，於62年即已建造，…房屋於土地變更之
    前，便已建造。…如就原告所訴拆除系爭土地上之地上物，
    將嚴重損害被告所居住房屋整體結構」。如此觀之，被告乙○○及甲○○尚未完全履行同意書上所載之條件，係因雙方
    於簽訂同意書前，並未先請地政機關測量，以明佔用及日後
    拆除之範圍，並讓雙方合理評估日後可能之損害及合理補償
    價格所致，而非係起因於被告乙○○及甲○○施用詐術。是
    縱使雙方嗣後對於拆除範圍及可能造成之影響產生意見上之
    歧異，而不願履行同意書所載條件，特別是該同意書所記載
    條件尚有不明，而難以精確認定雙方簽訂同意書真意之情形
    下，實難據此回溯認為自訴人大晟公司係遭被告乙○○及甲○○遭詐騙而簽訂同意書，並交付補償金。是依現存證據，
    尚無法證明被告乙○○與甲○○有何詐欺犯行。
四、綜上所述，自訴人所指上揭證據，顯然無法證明被告乙○○
    、甲○○有何竊佔及詐欺得利犯行。此外，復查無其他積極
    證據，足認被告乙○○、甲○○人有自訴人所指上開罪名之
    犯意及犯行，應認被告乙○○、甲○○罪嫌顯有不足，核有
    刑事訴訟法第252 條第10款之情形，依照首揭說明，爰裁定
    駁回本件自訴。
據上論斷，應依刑事訴訟法第326 條第3 項、第252 條第10款，
裁定如主文。
中    華    民    國    97    年    7     月    31    日
                  刑事第十六庭  審判長法  官  林念祖
                                      法  官  楊文廣
                                      法  官  柯志民
上正本證明與原本無異。
如不服本裁定，應於送達後五日內，向本院提出抗告狀。
                                      書記官  賴亮蓉
中    華    民    國    97    年    7     月    31    日


司法院資訊處製作；財團法人民間司法改革基金會備份。
